臺北高等行政法院判決　　　　　　　　　　　　　　九十二年度訴字第四七一○號
　　　　　　　　　　　　　　　.
　　原　　　告　甲○○
　　訴訟代理人　乙○○
　　被　　　告　國防部後備司令部
　　代　表　人　陳體端（司令）
　　訴訟代理人　黃虹霞律師
右當事人間因眷舍事件，原告不服國防部中華民國九十二年八月二十七日九十二年決
字第○九八號訴願決定，提起行政訴訟。本院判決如左：
　　主  文
原告之訴駁回。
訴訟費用由原告負擔。
　　事  實
一、事實概要：原告自民國（下同）四十一年五月二十八日起服務於中國國民黨所屬
    革命實踐研究院（下稱革實院），四十三年間該院於陽明山勝利街建造八戶眷舍
    ，四十八年九月一日原告以上尉退役，五十二年十月五日經該院總務處奉准住守
    同街二十五號之現住房舍，自八十五年起原告多次陳請國防部將其現住房舍以散
    戶方式補建列管為原眷戶未果，嗣不服被告以原告之二十五號房屋非國軍老舊眷
    村改建條例（下稱眷改條例）第三條第一項所稱國軍老舊眷村之軍眷住宅，無眷
    改條例之適用，而否准原告之請求，提起訴願，旋遭駁回，遂向本院提起行政訴
    訟。
二、兩造聲明：
　　(一)原告聲明：
      1.訴願決定及原處分均撤銷。
      2.請求被告將原告之眷舍，比照其他眷舍以散戶方式補建列管為原眷戶。
      3.訴訟費用由被告負擔。
　　(二)被告聲明：
      1.駁回原告之訴。
      2.訴訟費用由原告負擔。
三、兩造之爭點：系爭房屋是否屬眷改條例第三條第一項所稱國軍老舊眷村之軍眷住
    宅？
    (一)原告主張之理由：
      1.原告四十一年任職革實院（現為國家發展研究院），四十八年以上尉退役，
        革實院於四十三年在被告所屬約三百坪之同一基地範圍內興建眷舍四棟八戶
        （陽明山勝利街十八號至二十五號），原告於五十二年向服務之革實院申請
        眷舍一戶，革實院配住陽明山勝利街二十五號眷舍予原告迄今。四十三年革
        實院於陽明山勝利街建造八戶眷舍（分甲、乙兩種），原告配住之陽明山勝
        利街二十五號眷舍為甲種，革實院並於陽明山新園街興建十戶眷舍（丙種）
        。四十八年革實院改制分出一部分人員成立國防研究院，新園街之十眷戶中
        （二戶由革實院職員居住、八戶由國防研究院職員居住）之八戶，於六十二
        年因國防研究院結束而將眷舍折舊讓售原住戶，革實院之二戶亦於六十三年
        讓售李漢章、王劍峰先生，故被告主張之公務機關前國防研究院與私人民團
        體革實院共同處置十戶眷舍，如上述兩院一為公部門，一為私部門，十眷戶
        中服務於前國防研究院與服務於私部門之革實院員工，在眷舍適用上應享有
        同等待遇。
      2.四十八年革實院改制分出一部份人員於陽明山成立前國防研究院，革實院與
        木柵中興分院合併並遷址於木柵。革實院於陽明山勝利街興建之八眷戶中有
        七戶任職於前國防研究院，國防研究院於六十年代後結束，前國防研究院結
        束後，上述七眷戶移交予被告列管。原告因仍任職革實院，故所居之系爭眷
        舍被告主張無列管資料。國防部總政治作戰部八十八年三月二十四日（）
        祥祉字○三二七四號函略述如下：「……有關臺端函陳納入老舊眷村原眷戶
        列管乙節，經查軍務局無臺端列管之檔案資料……」，故原告對系爭眷舍僅
        知係革實院所興建、配住，該眷舍迄今是否仍為革實院所有，因囿於原告非
        眷舍之管理機關，原告僅能自國防部總政治作戰局函文中了解軍務局無系爭
        眷舍之列管資料，推測革實院未移交，故國防部軍務局無列管資料。惟不知
        無列管資料係革實院未移交抑或被告未列管？上述質疑，尚待查證。囿於原
        告僅係住守人，非眷舍移交、列管之權責機關，故無從查證。
      3.革實院雖為私人民團體，非公務機關，更非國防部所屬權責機關，系爭房屋
        被告亦自承位於其散戶眷舍基地範圍內，國防部賦予革實院於四十三年於該
        基地起造甚且處置（配住、列管）該眷舍迄今已近半世紀，故革實院雖非公
        務機關，就其於國有眷舍使用、管理之法律地位而言，當非人民團體法中之
        私人民團體所能規範與定義；更非國有財產管理相關法規所能概括定義，法
        律地位角色有其特殊性。
      4.行政程序法第六條規定：「行政行為，非有正當理由，不得為差別待遇」。
        原告現居之眷舍，與陽明山勝利街其餘七眷戶同屬國防部所屬權責機關之眷
        舍基地範圍內；亦同為革實院所興建、配住（歷時近五十年因人事更迭，故
        略有異動），今其餘七戶依據眷改條例予以安置，刻正候命搬遷中，原告卻
        安置無期。被告之處置，實乃差別對待之行政行為，難令人心服，亦明顯與
        上述之法條精神相違背。
      5.原告自八十五年起，多次向被告陳請、申訴，被告一再函請原告提出勝利街
        二十五號及勝利街其餘七眷戶之起造、配住、列管資料，身為管理之權責機
        關（並為相關檔案資料之管理者），明知非原告能力所及，且被告為相關檔
        案資料之保管機關，卻一再要求原告提供，顯有濫用公權力及違反行政行為
        之誠實信用原則。
      6.國防部軍務局八十七年十月三十日（）怡惇字第五五七九號簡便行文表敘
        述如下：「一、檢送甲○○先生申請補建列管相關資料，其現住屋經現地勘
        查確實位於本局散戶眷舍基地範圍內，為原列管單位革研院（革實院）……
        為何未將熊員一併移交本局列管，因年代已久，均無案可查，請貴管惠賜卓
        見還辦」，因查證結果未副知原告，故原告不知其查證結果為何？國防部軍
        務局明知系爭房屋確實位於其散戶眷舍基地範圍內，基於同一基地範圍內之
        國有土地、房屋管理之一致性，自當一併移交、列管；陽明山七眷戶移交列
        管之時，被告及革實院將系爭房屋排除移交、列管，是否有人為之疏失？係
        國防部之失？抑或革實院之失？該疏失迄今已逾四十年；系爭眷舍未移交、
        列管，被告知情或不知情？原告於七十一年陳情案，未獲被告查證告知系爭
        房屋原告於七十一年七月十九日與陽明山勝利街同一基地範圍內之其餘七眷
        戶聯名向國防部總務局眷舍業務管理處，陳請折舊讓售配住人，國防部總務
        局除未同意所請外，並未查證告知原告所居眷舍非其所列管，故始終令原告
        認為國防部為系爭眷舍之管理機關，致令原告錯失陳請處置該房舍之時機，
        倘若於原告任職期間（原告於八十年始以副處長之職退休），當可依法透過
        管道向革實院謀得解決。
      7.綜上，被告駁回原告之申請，於法有違，請判決如訴之聲明所示。
    (二)被告答辯之理由：
      1.查眷改條例之主管機關為國防部（請見該條例第二條第一項）；該條例所稱
        國軍老舊眷村限於同條例第三條第一項所指之軍眷住宅。查系爭臺北市北投
        區○○○○○街二十五號房屋，係由革實院出資所興建，而且迄今仍為革實
        院所有，並未移交被告列管，則系爭房屋顯然不是政府興建分配者，亦非中
        華婦女反共聯合會捐款興建者，更不是政府提供土地由眷戶自費興建者，其
        興建者為革實院，故不合眷改條例之規定，又不在其他經國防部認定之列，
        故系爭房屋不是眷改條例第三條第一項所稱國軍老舊眷村之軍眷住宅，無該
        條例之適用，從而原告請求該條例規定云云，被告無權同意，故而依法為否
        准其請求之處分，原處分於法並無不合。
      2.又原告既自承係因任職革實院而向法院申請配住，並由革實院准其住守系爭
        房屋，然革實院非國防部，亦非國防部所屬機關，又原告所提出之革實院准
        其住守系爭房屋之文書，僅係私文書（因革實院非政府機關，故該院之文書
        ，依法不可能具公文書性質），原告主張其為公文書，係原告一己之誤解，
        因此，原告亦非眷改條例第三條第二項所稱原眷戶，依法更不得以眷改條例
        原眷戶之地位主張適用該條例。
      3.至於勝利街其餘七戶房屋因均已移交國防部所屬權責機關列管，屬國防部所
        有，而且其眷戶均係因服務於國防部所屬國防研究院，居住使用其他七戶房
        屋；而系爭房屋未移交國防部所屬權責機關列管，且原告係因服務革實院而
        受配住系爭房屋，故原告之地位與其他七戶之地位顯然有別。
    理  由
一、本件被告代表人已變更為陳體端，渠聲明承受訴訟，並無不合，應予准許，合敘
    明。
二、按「本條例所稱國軍老舊眷村，係指六十九年十二月三十一日以前興建之軍眷住
    宅，具有下列各款情形之一者：(一)政府興建分配者。(二)中華婦女反共聯合會捐款
    興建者。(三)政府提供土地由眷戶自費興建者。(四)其他經主管機關認定者。本條例
    所稱原眷戶，係指領有主管機關或其所屬權責機關核發之國軍眷舍居住憑證或公
    文書之國軍老舊眷村住戶。」眷改條例第三條定有明文。
三、查原告現住房舍係革實院於四十三年間所建造，其於四十八年間退伍，迄五十二
    年經該院奉准住守迄今等情，為原告所承認，而該房舍迄今並未移交被告列管，
    此有國防部總政治作戰部八十八年三月二十四日（）祥祉字○三二七四號函所
    載：「……有關臺端函陳納入老舊眷村原眷戶列管乙節，經查軍務局無臺端列管
    之檔案資料……」為憑，足見該房舍現仍為革實院所有，而革實院隸屬於中國國
    民黨，中國國民黨屬人民團體法之政治團體，顯非政府機關（構），則中國國民
    黨所有之房舍顯非眷改條例第三條第一項各款所稱之軍眷住宅甚明。至於革實院
    同期興建之其餘七戶眷舍，因各該眷戶均轉服務於屬政府機關之前國防研究院，
    且該七戶眷舍悉已移交國防部所屬權責機關列管，並核發居住憑證，而原告係服
    務於政治團體之革實院，故原告與其餘七眷戶之法律地位顯然有別，原告主張被
    告有差別待遇云云，尚不足採。
四、從而，原告申請以散戶方式依眷改條例補建列管為原眷戶，於法自屬無據，被告
    否准所請，核無不合，訴願決定遞予維持，亦無違誤，均應予維持。原告訴請撤
    銷，並請求被告將原告之眷舍，比照其他眷舍以散戶方式補建列管為原眷戶，均
    為無理由，應予駁回。
據上論結，本件原告之訴為無理由，爰依行政訴訟法第九十八條第三項前段，判決如
主文。
中　　　華　　　民　　　國　　九十三　　年　　　九　　　月　　　九　　　日
                            臺 北 高 等 行 政 法 院   第 三 庭
                                           審 判 長 法  官  鄭忠仁
                                                    法  官  楊莉莉
                                                    法  官  侯東昇
右為正本係照原本作成。
如不服本判決，應於送達後二十日內，向本院提出上訴狀並表明上訴理由，如於本判
決宣示後送達前提起上訴者，應於判決送達後二十日內補提上訴理由書（須按他造人
數附繕本）。
中　　　華　　　民　　　國　　九十三　　年　　　九　　　月　　　九　　　日
            　　　　　　　　　　　　　　    　      書記官  蕭純純
